臺灣高等法院刑事判決　　　　　　　　　　　　　九十三年度上易字第一五七六號
　　上　訴　人　臺灣臺北地方法院檢察署檢察官
　　被　　　告　乙○○
　　　　　　　　丁○○
右上訴人因被告詐欺等案件，不服臺灣臺北地方法院九十三年度易字第五五四號，中
華民國九十三年八月十一日第一審判決（起訴案號：臺灣臺北地方法院檢察署九十三
年度偵字第五五八六號），提起上訴，本院判決如左：
    主  文
上訴駁回。
    理  由
一、本案經本院審理結果，認第一審以被告乙○○、丁○○二人所為，均係違反公司
    法第十九條第一項規定，應依同條第二項規定論處，而各判處拘役伍拾日，並諭
    知易科罰金折算之標準為參佰元折算壹日，認事用法及量刑均無不當，應予維持
    ，並引用第一審判決書記載之事實、證據及理由（如附件）。
二、檢察官依據告訴人甲○○、丙○○聲請上訴意旨雖以：被告二人先以贈送冷氣、
    傢具贈品為由，吸引無知消費者上門，收取大部份工程款後，表面上繼續施工，
    實際上卻只派一、二人斷斷續續地施作，然後假藉各種理由拒絕再施工，且被告
    二人所宣稱的贈品也都付之闕如。被告二人或宣稱公司財務有問題，或以公司受
    廠商波及狀況很糟為由而惡性停工，但卻仍然繼續刊登廣告承接工程，卻不願意
    完成與告訴人所簽約的工程。被告二人九月三十日停工，但同年十、十一月，九
    十三年一月及最近九十三年五、六、七月，仍然繼續在美化家庭雜誌刊登設計裝
    潢廣告，被告等二人以此方法詐騙多人，可查被告二人之不起訴案件及相關民事
    案件為證，且被告丁○○所有不動產，早於八十八年一月十五日即遭查封拍賣，
    被告二人乃以未申請設立登記之公司名義與告訴人交易，並漏開發票逃漏稅捐，
    由此顯現被告二人承接裝潢工程時即有詐欺之意圖云云。
三、惟按刑法第三百三十九條第一項詐欺罪之成立，以意圖為自己或第三人不法所有
    ，以詐術使人將本人或第三人之物交付為構成要件。所謂以詐術使人交付，必須
    被詐欺人因其詐術而陷於錯誤，若其所用方法，不能認為詐術，亦不致使人陷於
    錯誤，即不構成該罪，最高法院四十六年臺上字第二六０號著有判例。經查：
  (一)據本院於民國（下同）九十三年九月十六日查證之被告乙○○、丁○○二人前案
    紀錄，被告二人除因本件涉案外，並無其他之刑事前案資料，有本院被告全國前
    案紀錄表二紙在卷可查；因之，告訴人所指被告二人前已「倒很多人」、「以此
    方法詐騙很多人」乙節，尚嫌無據。又，依被告之
    詢結果，該二人之住所雖均設址在「台北市松山區○○○路○段二０二號十樓之
    七」（見偵查卷第二十三頁至第二十八頁）；然門牌號碼「台北市松山區○○○
    路○段二０二號十樓之七」房屋及基地，原屬被告丁○○所有，因積欠第三人債
    務，前經臺灣臺北地方法院拍賣確定，並於九十二年七月二十一日以北院九十一
    執丑字第三二九０二號函通知准由新買受人辦理所有權移轉登記，有前開函文附
    在偵查卷第一五六頁可稽。從而，被告二人於九十二年六月二十三日與告訴人簽
    定本件「裝璜委託」契約之前，既尚未接獲法院「遷讓房屋」之通知，渠等當時
    仍以「台北市松山區○○○路○段二０二號十樓之七」為簽約之聯絡地址，乃屬
    事理之常；嗣被告二人於九十二年六月二十三日與告訴人簽定本件「裝璜委託」
    契約後，因接獲法院通知「遷讓房屋」之執行命令而另行遷移新址，則係屬遵守
    法院執行命令而迫於無奈之行為；二者均難認係詐術之施用，合先敘明。
  (二)被告等未能依雙簽定之「裝璜委託」契約完工，又逕自認定其等施工部分之價值
    已達新臺幣（下同）一百七十多萬元，而只願退還溢收款十六萬餘元，固不足採
    。然觀諸告訴人提出之現場施工照片，被告等已在告訴人委託之屋內進行全面拆
    除、翻修，並已安裝外大門、鋁門窗框架、水電管路、磁磚，及樓梯、天花板、
    書櫃、書桌、衣櫃之基礎木作（見偵查卷第第七十九至第九十四頁）；另據告訴
    人在本院審理中陳稱：渠等請人來估價，被告施作的部分有大約九十幾萬到一百
    萬元左右等語（見本院九十三年十月七日審理筆錄第九頁）。顯見被告在簽定本
    件「裝璜委託」契約之時，應有依約履行之誠意；否則自始即可虛以敷衍，何須
    如此大肆動工而完成幾近總契約金額一半之鉅額工程？
  (三)告訴人甲○○在本院審理中又供陳：他們原來的木工說，是因為他們給木工的支
    票跳票，所以木工才沒有辦法幫我們施作云云（見本院九十三年十月七日審理筆
    錄第十頁）。參以：依告訴人在本院審理中陳述，被告已施作工程部分之價值約
    有九十幾萬到一百；且被告二人居住之「台北市松山區○○○路○段二０二號十
    樓之七」房屋，確實因積欠第三人債務，前經臺灣臺北地方法院拍賣確定後，於
    九十二年七月二十一日以北院九十一執丑字第三二九０二號函通知准由新買受人
    辦理所有權移轉登記，而命令被告遷讓等情，已如前述。則被告所辯：因為伊等
    財務發生困難，所以才無法繼續施工等語，應屬可採。告訴人所指：被告收取大
    部份工程款後，表面上繼續施工，實際上卻只派一、二人斷斷續續地施作，然後
    假藉各種理由拒絕再施工云云，顯非實情。
  (四)本件工程係因被告財務發生困難，所簽發交付木工之支票未獲兌現，是以木工不
    願繼續施作，而非被告收款後故意拒絕施工，已如前項所述。而被告等判斷其財
    務困難不能如期完成本件「裝璜委託」契約後，旋即委請律師於九十二年十月七
    日寄送存證信函，詳告此情並通知告訴人於同年月十三日至「鼎立法律事務所」
    結算退款細目及金額等情，業據告訴人陳明在卷，並有寄達告訴人收受之存證信
    函影本在卷可查（見偵查卷第十七頁、第七十三頁）。其後，雖因存證信函未能
    即時於當月十三日前送達告訴人；復因告訴人請求賠償之金額高達一百八十萬元
    （見偵查卷第十七頁），被告等只願給付二十餘萬元（見偵查卷第七十三頁），
    臺北市萬華區調解委員會則建議折中為六十萬元，而未被當事人接受（見原審卷
    第二十三頁、第二十六頁）；雙方對於退款金額有極大之爭執，致未能在調解委
    員會達成調解，然被告二人確實有意解決雙方間之退款糾紛，應毋庸置疑。再查
    ，於調解期間，被告二人度量渠等能力，繼續刊登廣告以求招來新工程，用之開
    闢財源改善困境，乃屬情理之常，但無僅因經營之事業偶有財務爭執，即遽命被
    告二人徒然坐困愁城之理；而被告所招來之新工程嗣後亦未見有何訴訟紛爭，則
    其等所為繼續刊登廣告以求招來新工程，自難認有何不合法之可言。尚不得以被
    告與告訴人商談退款金額之際，繼續刊登廣告以求招來新工程，用之開闢財源改
    善困境，即推定本案雙方簽定「裝璜委託」契約之初，被告二人即有如何之不法
    所有意圖，或曾施用如何之詐術。被告二人所為，核與前揭判例意旨所指詐欺取
    財罪之構成要件，尚屬有間，而不得以詐欺取財罪相繩。
  (五)當事人間之所以訂定契約，均有其主要欲達成之目的；從而，契約當事人於訂定
    契約時所在意者，應係契約主要目的之履行，而非在於附加贈品價值；附加之贈
    品僅係用以招來客戶，並不足以使人陷於錯誤而訂立契約，此為週知之事實。是
    以，利用贈品促銷，在現今社會尚難認係詐術之施用。本件純係民事契約未依約
    履行所造成之糾紛，告訴人若認被告二人應負擔更大之賠償責任，或仍應給付原
    先約定之贈品，自應另循民事訴訟途徑以求解決，尚難以被告事後未能依約履行
    之單純事實，即據以指摘被告二人於定約之初即有如何之不法所有意圖，或曾施
    用如何之詐術。
  (六)至於，被告二人以未申請設立登記之公司名義與告訴人交易，違反公司法第十九
    條第一項規定部分，業據原審依公司法第十九條第二項規定判處拘役在案。被告
    漏開統一發票是否涉及逃漏稅捐部分，則未經檢察官提起公訴，又核與被告二人
    之違反公司法犯行，並無方法、結果之牽連關係，本院自屬無從併予審判。附此
    敘明。
四、本件檢察官上訴為無理由，應予駁回。
據上論結，應依刑事訴訟法第三百七十三條、第三百六十八條，判決如主文。
本案經檢察官田炳麟到庭執行職務。
中　　　華　　　民　　　國　　九十三　　年　　　十　　　月　　二十一　　日
                              臺灣高等法院刑事第十二庭
                                  審判長法  官  劉 景 星
                                        法  官  陳 志 洋
                                        法  官  陳 博 志
右正本證明與原本無異。
不得上訴。
                                        書記官  陳 嘉 文
中　　　華　　　民　　　國　　九十三　　年　　　十　　　月　　二十二　　日
